臺灣高等法院高雄分院刑事判決　　　　　　　　　　九十年度上訴字第一九四號
　　上　訴　人　臺灣高雄地方法院檢察署檢察官
　　上　訴　人
　　即　被　告　乙○○
　　選任辯護人　徐萍萍
右上訴人因傷害致死案件，不服臺灣高雄地方法院九十年度訴字第一二三五號中華民
國九十年十月二十六日第一審判決（起訴案號：臺灣高雄地方法院檢察署八十九年度
偵字第一九九五九號），提起上訴，本院判決如左：
      主  文
原判決撤銷。
乙○○傷害人之身體，因而致人於死，處有期徒刑參年捌月。
      事  實
一、乙○○考領有聯結車職業駕駛執照，於民國八十九年六月三十日下午，駕駛車號
    ＸＱ─六九一號曳引車，沿國道高速公路北往南方向行駛，途中因超車不慎，險
    與黃宗仁所駕駛之車號ＶＩ─一四六五號自用小客車發生擦撞，致黃宗仁心生不
    滿，黃宗仁乃尾隨乙○○之曳引車，欲與乙○○理論。嗣於同日十六時十分許，
    適乙○○駕駛曳引車在高雄市○鎮區○○路外側快車道（即臨廣加工區出口前）
    ，因紅燈暫停等候，黃宗仁見狀，亦在該路內側快車道上停車（位置約在曳引車
    之左側稍後方），隨即持手長約五十公分可伸縮之鐵棍一枝下車（此時該車由黃
    宗仁之妻甲○○駕駛至高雄市○○○○路大港口檳榔攤旁停放），並跳上乙○○
    之曳引車駕駛座外腳踏板處站立，以左手握住該曳引車照後鏡，與乙○○理論，
    乙○○不予理會，黃宗仁即將右手所持之鐵棍舉起，乙○○見狀乃將駕駛座旁車
    窗捲起，黃宗仁更加憤怒，竟持鐵棍朝該曳引車駕駛座旁車窗擊打，乙○○受驚
    ，乃欲藉該曳引車行進，迫使黃宗仁下車，以避免黃宗仁之現時不法侵害，惟乙
    ○○可預見黃宗仁攀附在該曳引車外，此種利用車輛行進迫使黃宗仁下車之行為
    ，足以發生黃宗仁遭甩下摔落地面受傷，或摔落地面後遭其他車輛撞及受傷之危
    險，竟仍基於防衛自己生命、身體及財產之意，將該曳引車由原外側快車道左偏
    往內側快車道行駛，車頭幾至對向內側快車道後，再打直駛回內側快車道（即呈
    」型），此期間黃宗仁仍有以鐵棍繼續擊打該曳引車前擋風玻璃之舉動，而黃宗
    仁因該曳引車呈」型路徑行進，致重心不穩摔落對向內側快車道距中間分向線約
    二．四五公尺處，遭對向蔡文薰（業經檢察官為不起訴處分確定）所駕駛車號Ｘ
    Ｐ─八八八號曳引車撞擊，因此受有右胸廓肋骨全部骨折、肺臟嚴重挫裂傷、右
    腎嚴重破裂等傷害，經送醫急救，延至同日十八時二十分許，因嚴重胸腹腔內大
    出血，合併肝臟、肺臟、腎臟破裂導致出血性休克死亡。嗣於同日十八時四十五
    分許，乙○○則以曳引車窗玻璃遭打破為由，向高雄市政府警察局前鎮分局草衙
    派出所報案，而經警方循線查獲上情。
二、案經黃宗仁之妻甲○○訴由高雄市政府警察局前鎮分局移送臺灣高雄地方法院檢
    察署檢察官偵查起訴。
      理  由
一、訊據上訴人即被告乙○○固坦承於前揭時地，因與被害人黃宗仁發生爭執，遭被
    害人持鐵棍攻擊，遂將原等候紅燈暫停之曳引車以呈」型行駛，企圖迫使被害人
    下車，並被害人於摔落對向車道時，遭蔡文薰所駕駛之ＸＰ─八八八號曳引車撞
    及死亡，惟否認有何傷害致人於死犯行，辯稱伊以上述行駛方式，速度不可能很
    快，伊非故意將黃宗仁甩開跌下車，應是黃宗仁自己跳下車，當時係黃宗仁持鐵
    棍打伊車玻璃，伊本能反應把車向左偏，並無傷害故意云云。經查：
  (一)被害人因自被告之曳引車摔落對向內側快車道距中間分向線約二．四五公尺處，
    遭蔡文薰所駕駛之車牌號碼ＸＰ─八八八號曳引車撞及，因此受有右胸廓助骨全
    部骨折、肺臟嚴重挫裂傷、右腎嚴重破裂等傷害，經送醫急救，延至八十九年六
    月三十日十八時二十分許，因嚴重胸腹腔內大出血，合併肝臟、肺臟、腎臟破裂
    導致出血性休克死亡，業經證人蔡文薰數度到庭證述在卷（見警卷第二頁、相驗
    卷第十頁反面，原審卷第二二頁，本院卷第七九頁），復有道路交通事故調查報
    告表及現場相片在卷可憑（見警卷第十二、十五至十七頁），並經台灣高雄地方
    法院檢察署檢察官督同法醫師相驗、解剖明確，製有勘驗筆錄（見相驗卷第八、
    十三頁）、相驗屍體證明書（見相驗卷第十七頁），及複驗、解剖紀錄報告（詳
    卷），相驗相片（見警卷第二十、二一頁）在卷可憑。
  (二)被告於偵查中固供「當時我是在慢車道停紅燈，黃宗仁的車子停在我車頭後方外
    側快車道上」云云（見相驗卷第九頁反面），而證人蔡文薰於原審證稱「看到對
    向慢車道（機車道上）有一個人在駕駛座旁的踏板上，對司機雙手在舞動，當時
    車子是停住的」等語（見原審卷第二二頁），惟被告於當庭已改稱「我是把曳引
    車停在外側快車道等紅燈」等語（見原審卷第二二頁），又告訴人甲○○於偵查
    中、原審審理及勘驗現場時，均指稱「被告車停在外側快車道，我先生的車停在
    內側快車道」等語（見相驗卷第十頁，原審卷第二一、三一頁），是以案發當時
    ，告訴人與被害人原在同一小客車上，所見自較證人蔡文薰清楚，告訴人復與被
    告訴訟地位對立，自無附合被告供述之必要，足認案發當時，被告之曳引車係停
    在外側快車道上等候紅燈無訛。
  (三)被告將該曳引車自外側快車道起動後，即左偏往內側快車道行駛，車頭幾至對向
    內側快車道後，再打直駛回內側快車道直行，並未再駛入外側快車道或慢車道等
    情，業經告訴人及證人蔡文薰於偵查中指證在卷（見相驗卷第十頁正、反面），
    並為被告於偵查中供明（見相驗卷第十四頁反面），並稱「是出於本能的反應」
    等語（見相驗卷第十一頁），則被告曳引車之行駛路線應為呈」型，而非起訴書
    所載之大Ｓ型甚明。
  (四)被害人跳上乙○○之曳引車駕駛座外腳踏板處站立後，因被告就其質問未加理會
    ，被害人即持鐵棍朝該曳引車駕駛座旁車窗擊打，並於被告以」型行進時，繼續
    擊打該曳引車前擋風玻璃，此業經被告供明在卷，並有鐵棍一枝扣案、前開曳引
    車窗玻璃毀損相片（見警卷第二十七頁，相驗卷第二十、二一頁）在卷可憑，復
    經證人蔡文薰於偵查及原審勘驗現場時供（證）稱「當時，我看到死者與被告雙
    方，兩隻手在互相掙扎」、「當天在臨廣加工區守衛室前面，有撿到長長的鐵棒
    ，鐵棒前有鐵線纏繞」等語（見相驗卷第十頁，原審卷第三一頁），證人即案發
    當時被告以對講機聯絡之詠福交通股份有限公司職員李薰靜於警訊證稱「八十九
    年六月三十日約十六時左右，乙○○以對講機向我說，公司有人找麻煩，有人在
    敲我的車玻璃，我馬上問他在什麼地方，他就沒回答，大約經過五、六分鐘，他
    就跟我說打玻璃的人已經走開了，我就叫他去卸貨」等語（見警卷第六頁反面）
    ，及證人即被告在停車場遇見之司機李明村於原審證稱「當天我在停車場，看見
    乙○○的左臉頰有流血，貨車（應是曳引車）的駕駛座旁玻璃有破掉，前面擋風
    玻璃也有破掉」等語（見原審卷第五六頁），應認被告前開遭被害人以鐵棍擊打
    曳引車車窗玻璃之供述可信。
  (五)被告辯稱被害人係自行跳下地面云云，惟被告於偵查時即供稱「不曉得被害人係
    自行跳下地面或被摔下去」等語（見相驗卷第十四頁反面），且參酌被害人如係
    自行跳下地面，豈有不顧危險，選擇在車輛眾多之道路中間跳下之理，又被害人
    既於被告行駛中，仍有繼續擊打車窗玻璃之舉動，又如何能在同一時間，一邊擊
    打玻璃、一邊準備跳下，復參以被害人遺留現場之血跡，位於對向內側快車道距
    中間分向線約二．四五公尺處（參前述卷附之道路交通事故調查報告表），足認
    被害人顯非自行跳下，而係遭被告以呈」型駕駛行徑甩下摔落對向內側快車道地
    面，是此部份待證事實已明，原審業已履勘現場查明相關位置，並製有勘驗筆錄
    、現場簡圖、現場相片在卷可佐（見原審卷第三十至三三頁），是被告辯護人聲
    請再予履勘現場模擬事發情況一節（見本院卷第四十頁），本院認已無必要。至
    於被告辯護人所舉被告所駕車輛之規格資料、相片等件（見本院卷第六五至七五
    頁），尚難據以認定被害人非遭被告駕車甩下車之事實，自無從採為有利於被告
    之證據認定，附此敘明。
  (六)按因犯罪致發生一定之結果者，如該結果與犯罪行為間，存有相當因果關係，且
    非行為人所不能預見其發生，即應就該加重結果負責；傷害致人於死罪，以傷害
    行為與死亡結果之間有因果關係，為其成立要件（最高法院八十六年度台上字第
    五四三一號、九十年度台上字第四五九四號判決意旨足參）。又按受傷後因病身
    死，應視其病是否因傷所惹起，如係因傷致病，因病致死，則加害者不能辭傷害
    致人於死罪責（最高法院二十四年度上字第四七一號判例意旨足參）。經查本件
    被害人於案發當時，確曾跳上被告之曳引車駕駛座外腳踏板處站立，以左手握住
    該曳引車照後鏡，與被告理論，此為被告所不否認，且依其於偵查中所供「我把
    車往左偏時，是要看黃宗仁會不會跳下去」等語以觀（見相驗卷第十五頁），顯
    見被告以」型行駛，係為迫使被害人離開該曳引車，又被害人既攀附在該曳引車
    外，無論是自行從行駛中之車輛跳下地面，或遭摔落地面，均有受傷可能，此為
    以駕駛為業之被告所能預見，再者，案發現場為加工區，大型車輛進出頻繁，並
    無中央分隔島之路段，案發時間復為接近下班之交通尖峰時段，被害人如跳下或
    摔落地面，均有遭其他車輛撞及受傷之危險，此更為平日以本案路段進出之被告
    所能預見（見本院卷第三三頁，被告供述該路段伊載運貨櫃經常在開，被害人跌
    落路段與對向車道沒有分隔島），被告以」型行駛，將被害人甩下摔落往來大型
    車輛繁忙之道路地面，自具傷害之犯罪故意，又被害人雖遭無刑事肇事責任之證
  人蔡文熏所駕曳引車撞擊死亡，然被害人係因被告傷害行為而遭甩下摔落地面，
    而因摔落地面導致遭他車撞擊死亡，又此死亡結果並非被告所不能預見其發生，
    揆諸前開說明，被告即應就該加重結果負責。至於本件雖有證人蔡文熏之行為介
    入，然此與被告之傷害行為無影響，被告之傷害行為與被害人死亡結果，仍認具
    有因果關係，是被告辯護意旨認以被害人之死亡結果，係因證人蔡文熏駕車撞擊
    所致，而認被告之行為與被害人之死亡，並無相當因果關係，難令被告負傷害致
    死罪責云云（見本院卷第五七頁），亦非可取。
  (七)被害人以鐵棍擊打被告之曳引車車窗玻璃，已屬對被告之生命、身體、財產安全
    現時之侵害，被告本得為防衛己身之行為，然被告要阻止被害人擊打該車玻璃，
    或可取該鐵棍，或將該車駛至路邊再行報警處理，惟被告卻在交通繁忙之路段，
    以」型之行駛路徑，迫使被害人離開該曳引車，致被害人甩下摔落地面遭蹍斃，
    被告所為自屬防衛過當之舉，告訴人聲請公訴人上訴意旨認以被告不成立防衛過
    當云云（見本院卷第十一頁），亦非可採。
  (八)綜上所述，被告所辯上情，純係事後卸責之詞，不足採信，本件事證已明，被告
    傷害致死犯行，堪以認定。
二、按加重結果犯，以行為人能預見其結果之發生為要件，所謂能預見乃指客觀情形
    而言，與主觀上有無預見之情形不同（最高法院四十七年台上字九二○號著有判
    例參照）。經查本件被告駕車以呈」型行駛，使被害人遭甩下摔落地面，遭證人
    蔡文熏其所駕車輛撞及受傷，自屬傷害人之身體之傷害行為，而被害人受傷經送
    醫急救，因而傷重死亡，已如前述，故核被告所為，係犯刑法第二百七十七條第
    二項之傷害致人於死罪。又其對被害人現在不法侵害，所為防衛行為，有防衛過
    當之情形，亦如前述，並依刑法第二十三條但書規定減輕其刑。
三、原審予以論罪科刑固非無見，惟查被告犯後已於本院調查中與告訴人達成和解（
    見本院卷第四九、五十頁之和解書），原判決未及審酌此項被告犯後之態度，稍
    有未洽。雖公訴人循告訴人請求提起上訴略稱「原判決量刑過輕及被告並非防衛
    過當」等語，及被告提起上訴仍執前詞否認犯行云云，均無理由，但原判決既有
    可議，自應由本院予以撤銷改判。審酌被告犯罪動機、目的未顧及被害人安全，
    以呈」型路徑駕駛，造成被害人遭他車蹍斃，惟事故之起，被害人亦有責任，並
    念及被告尚無其他犯罪前科（見本院卷第二四頁之臺灣高等法院被告全國前案紀
    錄表）之素行，及犯後已與告訴人和解等一切情狀，量處如主文第二項所示之刑
    。至於扣案鐵棍一枝，被告否認為其所有（見原審卷第五六頁反面），亦非供被
    告犯罪所用之物（參警卷第二三頁之內政部警政署刑事警察局八十九年八月九日
    八九刑醫字第九一四八四號鑑驗書，就扣案警棍上可疑斑跡，未檢出血跡反應）
    ，自不予宣告沒收，附此敘明。
據上論斷，應依刑事訴訟法第三百六十九條第一項前段、第三百六十四條、第二百九
十九條第一項前段，刑法第二百七十七條第二項、第二十三條但書，判決如主文。
本案經檢察官張其主到庭執行職務。
中    華    民    國     九十一     年       二       月      二十七    日
                              臺灣高等法院高雄分院刑事第六庭
                                  審判長法官  王憲義
                                        法官  謝靜雯
                                        法官  張意聰
右正本證明與原本無異。
如不服本判決應於收受本判決後十日內向本院提出上訴書狀，其未述上訴理由者，
並得於提起上訴後十日內向本院補提理由書狀（均須按他造當事人之人數附繕本)「
切勿逕送上級法院」。
                                      書記官  王婉蓉
中    華    民    國     九十一     年       三       月       四       日
附錄本案論罪科刑法條：
刑法第二百七十七條：
傷害人之身體或健康者，處三年以下有期徒刑，拘役或一千元以下罰金。
犯前項之罪，因而致人於死者，處無期徒或七年以上有期徒刑，致重傷者，處三年以
上、十年以下有期徒刑。
                                                                        Ｋ
